【裁判字號】    97,家上,211
【裁判日期】    970923
【裁判案由】    離婚等
【裁判全文】
臺灣高等法院民事判決                 97年度家上字第211號
上  訴  人  乙○○
                    
訴訟代理人  曾海光律師
被  上訴人  甲○○
                      
訴訟代理人  曾國龍律師
複  代理人  吳信吉律師
上列當事人間請求離婚等事件，上訴人對於中華民國97年4月25
日臺灣板橋地方法院96年度婚字第850號第一審判決提起上訴，
本院於97年9月9日言詞辯論終結，判決如下：
    主      文
上訴駁回。
第二審訴訟費用由上訴人負擔。

    事實及理由
一、被上訴人主張：兩造於民國85年12月30日結婚，婚後並育有
    未成年女丙○○（○○年○○月○○日生）、丁○○（○○年○○月
○○日生）。上訴人初任職於被上訴人家族企業經營之○○有限公
    司 (以下簡稱○○公司)，被派駐至大陸地區之○○電子（
    東莞）有限公司擔任業務經理（嗣後升任業務副總經理）後
    ，上訴人即每二個半月返台1次與被上訴人相聚。兩造自89
    年間起常發生口角，上訴人對待被上訴人態度更加惡劣，被
    上訴人稍有不從上訴人之意，即時常遭上訴人在公司或家中
    以三字經侮辱。嗣上訴人於95年12月31日在大陸地區遭人指
    控強姦，並經該地司法單位逮捕，上訴人即於96年1月1日書
    立保證書，坦承其「行為不當」，且「於90年與戊○○之大
    陸女子生下一子己○○」、「不再對甲○○有任何辱罵行為
    」、「不會因之前自己心態問題而再有對被上訴人之父有不
    禮貌之行為」。被上訴人之父庚○○誤信上訴人悔改之誠意
    且為維繫女兒婚姻，即為上訴人辦理保釋並隱瞞該情，詎上
    訴人一經釋放，旋即從大陸地區打電話辱罵被上訴人，且上
    訴人於96年1月下旬又遭逮捕，上訴人復於96年1月28日以「
    坦白悔改書」將其在大陸地區荒唐之行為予以坦白，交付庚
    ○○作以爭取交保之機會。上訴人又於96年1月29日再書立
    「懇請書」，請求被上訴人原諒，庚○○因不忍被上訴人受
    傷及幼女無父，仍私下為上訴人奔走辦理交保。嗣上訴人於
    96年2月獲釋返台後，竟對外推稱其所以在大陸地區遭捕，
    均是受庚○○栽贓陷害。兩造自被上訴人知悉上訴人與戊○
    ○通姦並育有一子後，迄今分居已逾一年，且其間無往來互
    動，故雙方已無任何互信之基礎，兩造婚姻發生嚴重破綻，
    已難以維持共同生活，兩造間已有難以維持婚姻之重大事由
    存在。而兩造之未成年子女，長期均由被上訴人照顧，且被
    上訴人支援系統良好，與未成年女互動亦佳。而上訴人長期
    對幼女毫不關心及付出，幼女更表示「有爸爸等於沒爸爸」
    ，故未成年子女權利義務之行使與負擔應由被上訴人任之。
    再者，上訴人與訴外人戊○○通姦並育有一子，且長期辱罵
    被上訴人，又無端對被上訴人提起刑事告訴，兩造婚姻無法
    維持係因可歸責於上訴人之事由，上訴人應賠償被上訴人非
    財產上之損害新台幣（下同）3,000,000元等情。爰依民法
    第1052條第2項、第1055條第1項、第1056條第2項規定，請
    求：(一)被上訴人應與上訴人離婚。(二)兩造所生未成年子女丙
    ○○、丁○○權利義務之行使或負擔，均由被上訴人任之。
    (三)上訴人應給付被上訴人3,000,000元。原審判決准被上訴
    人與上訴人離婚。兩造所生未成年子女權利義務之行使或負
    擔，均由被上訴人任之。上訴人應給付被上訴人300,000元
    。並駁回被上訴人其餘之訴。被上訴人就其敗訴部分未聲不
    服而告確定，對上訴人之上訴，答辯聲明：上訴駁回。
二、上訴人則以：上訴人未曾辱罵被上訴人，且在○○公司上班
    所賺每月薪資全數由被上訴人領取，被上訴人不但不思上訴
    人之努力，並經常挪用作為奉養父母之款項。而被上訴人提
    出保證書、坦白悔改書、懇請書，均係遭強逼狀況下所抄寫
    ，其內容非真。因此，上訴人於脫困後，即向大陸廣東省省
    檢察院、廣東省東莞市公安局等單位報案查明大陸公安部門
    從未立案上訴人犯有強姦罪名，更無指派任何公安人員逮捕
    上訴人。至上訴人同時簽署委任書將上訴人在○○銀行內之
    一千餘萬元由被上訴人領迄後，上開款項即不知去向，顯見
    被上訴人及被上訴人之父均已涉及上開妨害上訴人自由之罪
    嫌，上訴人已向臺灣板橋地方法院檢察署（以下簡稱板橋地
    檢署）提出告訴在案。至上訴人匯款人民幣50,000元予訴外
    人戊○○，係為投資之用，以目前中國大陸之物價而言，並
    非鉅款，無從以匯款行為即得推認上訴人與戊○○間有不正
    常且曖昧之關係。另台北縣政府社會局（以下簡稱社會局）
    訪視報告僅係單純就被上訴人之陳述提出評估建議，多非事
    實，且並未評估上訴人之陳述，而兩造所生之兩女年紀均尚
    小，其所述可能係因被上訴人長期誤導所致等語，資為抗辯
    。上訴聲明：1.原判決不利於上訴人部分廢棄。2.被上訴人
    在第一審之訴駁回。
三、被上訴人主張兩造於85年12月30日與結婚，現婚姻關係存續
    中，並育有未成年子女丙○○（女，民國○○年○○月○○日生）
    、丁○○（女，民國○○年○○月○○日生），有被上訴人所提兩造
    及子女丙○○、丁○○戶籍謄本為證（見原審卷第8頁至第
    11頁），堪信為真。
四、按夫妻間有民法第1052條第1項以外之重大事由，難以維持
    婚姻者，夫妻之一方得請求離婚，同法條第2項定有明文。
    且民法親屬編於74年修正後，於第1052增列第2項離婚事由
    之概括規定，其目的在使夫妻請求裁判離婚之事由較富彈性
    。是夫妻間發生足使婚姻難以維持之重大事由者，雖不符合
    該條第1項所列各款情形，亦無不准依該法條第2項訴請離婚
    。又婚姻係以夫妻之共同生活為目的，配偶應互相協力保持
    其共同生活之圓滿、安全及幸福，因而夫妻應相互尊重以增
    進情感和諧及誠摯之相處，此為維持婚姻之基礎，若此基礎
    不復存在，致夫妻無法共同生活，無復合可能者，即應認有
    難以維持婚姻之重大事由存在。復按民法第1052條第2項但
    書規定難以維持婚姻之重大事由應由夫妻之一方負責者，僅
    他方得請求離婚，係為公允而設，故難以維持婚姻之重大事
    由，夫妻雙方均須負責時，應比較衡量雙方之有責程度，僅
    責任較輕之一方，得向責任較重之他方請求離婚，或有責程
    度相同時，雙方均得請求離婚，始符公平（最高法院90年度
    台上字第1639號判決意旨參照）。本件被上訴人主張兩造間
    之婚姻有前揭難以維持之情事，惟為上訴人所否認，經查：
  (一)證人即兩造之長女丙○○證稱：「（父母相處情形?）父母
    平常相處不錯，但有時候會吵架，什麼原因吵不知道。父親
    今年過農曆年有回來，後來就沒有看到父親了。平常都是媽
    媽照顧我們生活，以前爸爸有回來，也是媽媽照顧我們生活
    ，爸爸在大陸工作，大約一個月回來一次。…（請問證人，
    父母吵架，有無聽到罵人的話，罵什麼？何人罵？）有聽到
    爸爸罵髒話，爸爸罵幹你娘，也有罵媽媽是垃圾」等語（見
    原審卷第106頁至第107頁）。證人即兩造之次女丁○○證稱
    ：「很久沒有看到爸爸，跟我姐姐講的一樣。平常都是媽媽
    照顧我們生活，…爸爸愛罵人」等語（見原審卷第106頁至
    第107頁）。另證人即兩造於○○有限公司之同事辛○○亦
    證稱：「（兩造相處情形如何？）我是從戀愛、結婚到生小
    孩一路看過來，之前感情不錯，近兩年來常吵架，當被告回
    來臺灣時我在公司會看到，我看過這種情形約三、四次，起
    先他們在後面的桌子談，我是不知道他們談什麼，後來就比
    較大聲，有時候被告就會用吼的，被告會講說叫原告人去死
    一死、撞牆之類的話。吵架原因我沒聽到。有一、二次聽到
    原告講電話，兩個在電話裡吵架，後來掛電話就看到原告在
    哭」等語（見原審卷第123頁）。按證人丙○○、丁○○為
    兩造所生女兒，均為兩造之人倫至親，核無迴護一造之理，
    尤其面對兩造互相攻訐、對簿公堂時，數落父親即上訴人之
    不是，可能令兩造離婚，對身為人女之丙○○更屬無奈與不
    堪。而證人辛○○雖任職被上訴人父親經營之○○公司，惟
    與兩造仍有同仁之誼，且無閒隙，其證言無偏頗之理，證人
    所為上開證言，應可採信。故依證人前開陳證，兩造近二年
    來相處不佳，上訴人確曾在被上訴人之公司及住家內，以「
    幹你娘」、「垃圾」、「叫被上訴人死一死」等侮辱性字眼
    辱罵被上訴人，極度貶抑被上訴人之人格尊嚴，踐踏被上訴
    人自尊，婚姻關係植基於人格之自由遭上訴人破壞殆盡。至
    證人丁○○雖另證稱未有印象聽到上訴人辱罵被上訴人等語
    （見原審卷第107頁），僅係個人聽聞與證人丙○○體驗不
    同，上訴人據以指陳丙○○前揭陳證係被上訴人授意，或證
    人辛○○任職○○公司而有偏頗之情云云，均係上訴人臆測
    之詞，不足採信。
  (二)另被上訴人主張上訴人在大陸地區涉嫌與多名子女通姦等情

    ，業據被上訴人提出上訴人於2007年1月1日書立之保證書、
    2007年1月28日書立之坦白悔改書、2007年1月29日書立懇請
    書為證（見原審卷第12頁至第15頁）。上訴人就該保證書、
    悔改書、懇請書為其所書立，並不爭執，雖抗辯稱係遭被上
    訴人之父庚○○暴力脅迫下所寫，內容並非事實云云。然觀
    之保證書記載：「本人乙○○因本身行為不當，於2001年與
    戊○○，身分證號：000000000000000，生下己○○，在此
    本人向庚○○保證，本人不會因之前所造成的過錯，而對
    家庭有任何不負責任的行為，更不會對甲○○再有任何辱罵
    的行為，如果再犯或因為對家庭不負責任，願意所有財產歸
    甲○○，及以二個女兒的監護權也歸甲○○。也在此向董事
    長保證，不會因自己心態問題而再有對庚○○有任何不禮貌之
    言行，自即日我會端正自己言行，全心照顧家庭及公司」（
    見原審卷第12頁)。坦白悔改書記載：「…在2000年底在酒
    店認識了戊○○小姐，二人開始非法同居，過了幾個月戊○
    ○小姐告訴我她有了小孩是我的，在2001年教師節前后在○
○頭院生下了小孩，起了名字叫己○○，現在戊○○與孩子
    都回了四川，戊○○身分證號碼是00000000000000000，是
    四川成都市人，…我交待的都是實話，希望政府原諒，我這
    樣做觸犯了中華人民共和國法犯了重婚罪。我在大陸工作多
    年在公司內利用職權威逼利誘，不顧對方的反對，強行與下
    屬員工發生性關係，在1999年時與日語翻譯壬○○小姐續行
    發生了性關係，以后多次威逼利誘她就範不敢抗拒。在2006
    年3月前后，經常與下屬英語翻譯癸○接觸，因為她是剛從
    學校畢業，就進公司工作，由于現在就業難，所以她不敢反
    抗，我就利用職權與她發生性關係。…現受到追究十分后悔
    ，現將自己一切犯罪事實交待清楚，希望得到從寬處理，並
    且作出如下保證：…以上交待都是事實，以下的保證都是出
    於內心，如有不實不盡，甘受政府任何處分，包括判刑坐牢
    ，加重判罰等等」 (見原審卷第13頁至第14頁)。懇請書記
    載：「由于於道德敗壞，目無法紀，2001年9月在東莞與戊
    ○○ (身分證號00000000000000000)非法同居，在○○醫院
    生了兒子己○○犯了重婚罪，又在公司內利用職權威逼利誘
    強行與下屬壬○○、癸○發生性交係犯強奸罪，現受到法律
    追究，內心十分愧悔，對不起妻子、女兒，對不起公司，現
    懇請妻子給我一個悔改的機會，出具擔保書，使我得到政府
    從寬處理，為此作出如下保證：…」（見原審卷第15頁)。
    細譯前揭記載，均係敘述上訴人與大陸女子戊○○同居，並
    生下一子己○○，且嗣又與公司下屬壬○○及癸○發生性關
    係，上訴人深感後悔，祈求被上訴人之父庚○○、中國大陸
    政府、被上訴人原諒等語。上訴人雖抗辯稱上開保證書、坦
    白悔改書、懇請書係遭上訴人父親私行拘禁時強迫所寫，且
    坦白悔改書、懇請書記載戊○○身分證號碼不同，實即上訴
    人係遭暴力相逼後抄寫，因緊張而誤寫云云。惟上訴人就其
    遭被上訴人父親庚○○私行拘禁而遭逼迫書立上開保證書、
    坦白悔改書、懇請書等情，未能舉證以明其實，且依上訴人
    書立保證書、坦白悔改書、懇請書內容記載其與大陸女子戊
    ○○生下一子己○○，嗣又與公司下屬壬○○及癸○發生性
    關係，時間、地點及內容詳盡，倘被上訴人或其父庚○○為
    離婚之需，僅須逼迫上訴人書立保證書一件即足，核無令上
    訴人一而再，再而三書立保證書、坦白悔改書、懇請書，並
    再三保證要善待被上訴人及其父親之必要。參酌大陸地區人
    民之身分證字號長達17碼，若非自己經常使用，他人實難記
    憶完整，故上訴人在坦白悔改書、懇請書上記載戊○○身分
    證字號前後不一，並無法證明係上訴人因遭拘禁脅迫致令緊
    張而誤載。況大陸地區女子戊○○身分證字號為何？亦非被
    上訴人或被上訴人之父所得輕易取得，為免謬誤而生破綻，
    核無在保證書、坦白悔改書、懇請書核無記載戊○○身分證
    字號之必要，且倘被上訴人父親拘禁並逼迫上訴人抄寫保證
    書、坦白悔改書、懇請書，依一般常情，其內容資料必經查
    證無證後始令上訴人按表謄寫，亦無讓上訴人將戊○○身分
    證字號抄寫錯誤、且前後不一致之情事發生。上訴人據以抗
    辯上開保證書、坦白悔改書、懇請書係遭拘禁記載不實云云
    ，要無足取。再者，上訴人曾委託子○○於2006年12月25日
    匯款人民幣50,000元給戊○○，有被上訴人提出電匯單證為
    證（見原審卷第112頁），此為兩造所不爭執，足見確有戊
    ○○其人，應非虛構，且上訴人與戊○○交情非淺，上訴人
    並曾託人匯款上開金錢給戊○○，益證上訴人書立上開保證
    書、坦白悔改書、懇請書記載之內容非虛。上訴人雖另辯稱
    該匯款係投資戊○○所開之美容院云云，並據提出合約書乙
    件為證（見本院卷第34頁），惟為被上訴人所否認，而上訴
    人就此復未能舉證以明其實，且縱如上訴人係投資戊○○開
    設美容院為真，亦未能推翻上訴人書立上開保證書、坦白悔
    改書、懇請書所記載之事實，上訴人前揭抗辯，不足採憑。
  (三)又上訴人嗣以其遭被上訴人之父庚○○以暴力相逼，才抄寫
    上揭保證書、坦白悔改書、懇請書，被上訴人強迫上訴人簽
    領取款條等，認被上訴人及其父庚○○涉嫌妨害自由及強盜
    犯嫌，向板橋地檢署對被上訴人及被上訴人之父庚○○提出
    刑事告訴，固有上訴人提出板橋地檢署通知書在卷可憑（見
    原審卷第118頁）。然據上訴人自陳其遭妨害自由的期間，
    係於95年12月31日至96年2月4日間（見原審卷第90頁），
斯時被上訴人在台灣並無出境之相關記錄，此有被上訴人之法
    務部-入出境資訊連結作業查詢記錄附卷可按（見原審卷第
    97頁至第101頁）。參酌被上訴人陳明上訴人在檢察官訊問
    時亦自陳斯時被上訴人未在場，且取款條亦是上訴人自己簽
    名，並為上訴人所不爭（見原審卷第139頁）。由是觀之，
    上訴人對被上訴人任何措舉，均產生極度懷疑，不信任被上
    訴人，動輒以刑案相繩提起訴訟，兩造夫妻間最基本之互信
    、互愛關係已完全崩解，兩造已無夫妻之情份可言。至上訴
    人抗辯稱被上訴人之父於其受拘禁期間強迫上訴人簽立取款
    條、又持被保險人丙○○、丁○○○○保險公司保單，
    強制上訴人在要保書上同意將要保人為上訴人，受益人為上
    訴人及被上訴人要保單，變更為要保人及受益人均為被上訴
    人等語。然究取款條、保險單是否為被上訴人之父逼迫上訴
    人簽立或同意變更，上訴人就此未能舉證以明其實，且縱如
    上訴人所稱為實，亦係被上訴人之父庚○○嗣後知悉上訴人
    與大陸女子有不正常曖昧交往後，為保護女兒即被上訴人將
    來生活保障所預作之準備，而被上訴人自95年聽聞上訴人與
    大陸女子過從甚密，嗣被上訴人提領10,980,000元，亦係基
    於人妻於知悉配偶對婚姻不忠後為自己及女兒日後生活所為
    防衛行為，故縱被上訴人或其父庚○○有上揭舉動，亦無從
    推翻上訴人書立保證書、坦白悔改書、懇請書記載之內容。
    上訴人據以指陳其因遭被上訴人之父拘禁，才被迫書立取款
    條或更改保險契約內容，據以證明保證書、坦白悔改書、懇
    請書非真云云，無足可取。
  (四)另兩造自96年農曆年後起分居迄今，未共同生活，為兩造所
    不爭執，且因上訴人與該女子戊○○間有不正常、且曖昧之
    關係，及上訴人對被上訴人及被上訴人之父提起刑事告訴後
    ，兩造間之夫妻情分盡失，互不來往，形同陌路，上訴人自
    96年過農曆年後未曾回家，兩造所生而女兒丙○○、丁○○
    自此沒有看到上訴人，此經丙○○、丁○○陳證在卷，且為
    上訴人所不爭執（見原審卷第106頁、本院卷第40頁），足
    見兩造僅徒有夫妻之名，卻無夫妻之實。
  (五)綜上，兩造近二年來相處本已不佳，上訴人亦曾以「幹你娘
    」、「垃圾」、「叫被上訴人死一死」等侮辱性字眼辱罵被
    上訴人，貶抑被上訴人之人格尊嚴，且上訴人在大陸期間與
    大陸女子戊○○間有不正常、且曖昧之交往，致兩造嫌隙加
    深；嗣上訴人復又主張在大陸遭妨害自由期間，明知被上訴
    人並不在場，及取款條亦係上訴人自己簽名之情況下，仍對
    被上訴人提起刑事告訴，在偵查中相互攻訐指責被上訴人，
    未見有和緩氣氛。參諸兩造自96年農曆年後起分居迄今，未
    共同生活，亦無互動，婚姻有名無實，兩造夫妻間互信、互
    愛、互相關心之基礎已嚴重動搖，已無夫妻情分，顯見兩造
    咸認婚姻關係已達難以繼續維持，難期兩造得再共同協力維
    持圓滿婚姻生活，夫妻間應相互協力保持夫妻共同生活之圓
    滿、安全及幸福之基礎不復存在，無繼續和諧相處之希望，
    兩造婚姻所生之破綻亦無回復之希望，其情形已構成難以維
    持婚姻之重大事由，此重大事由於客觀上及主觀上均足認已
    達難以維持婚姻，且其責任可歸責於上訴人，揆諸前開說明
    ，被上訴人依民法第1052條第2項規定訴請裁判離婚，洵屬
    有據，應予准許。
五、又夫妻離婚者，對於未成年子女權利義務之行使或負擔，依
    協議由一方或雙方共同任之。未為協議或協議不成者，法院
    得依夫妻之一方、主管機關、社會福利機構或其他利害關係
    人之請求或依職權酌定之；前三項情形，法院得依請求或依
    職權，為子女之利益酌定權利義務行使負擔之內容及方法；
    民法1055條第1項、第4項分別定有明文。本件被上訴人於離
    婚之訴附帶請求酌定對於未成年女丙○○、丁○○權利義務
    行使或負擔由其任之，本院既認其離婚請求為有理由，自應
    就其附帶請求部分併為判決。查：
  (一)按法院決定未成年子女權利義務之行使或負擔時，應以未成
    年子女之利益為原則，尤應注意：(一)子女之年齡、性別、人
    數及健康情形，(二)子女之意願及人格發展之需要，(三)父母之
    年齡、職業、品行、健康情形、經濟能力及生活狀況，(四)父
    母保護教養子女之意願及態度。(五)父母子女間或未成年子女
    與其他共同生活之人間之感情狀況，民法第1055條之1定有
    明文。
  (二)兩造所生女兒丙○○（○○年○○月○○日生）、丁○○
（○○年○○月○○日生），均係未滿二十歲之未成年人，有卷附
戶籍資料可稽（見原審卷第8頁至第11頁）。現均與被上訴人居
住，被上訴人極力爭取兩女兒親權之行使，且經原審訊問丙○○、
    丁○○之意願，均喜歡被上訴人，並表達願與被上訴人共同生活，
有該筆錄在卷可憑（見原審卷第106頁）。
  (三)原審函請台北縣政府囑託中華民國新女性聯合會訪視被上訴
    人，有中華民國新女性聯合會96年8月29日新女（96）芬字
    第960975號函附台北縣社會局96年度委託辦理「兒童少年監
    護權訪視調查服務」訪視被上訴人建議表認（見原審卷第79
    頁至第86頁）：
  1.收入部分：被上訴人每月薪資60,000元，存款有130,000元。
  2.居家環境：大廈式樓中樓建築，共為二層，1樓為1房2廳1廚
    1衛，一房為書房。2樓為3房1衛，被上訴人為1房，丙○○
    、丁○○為1房，外祖父為1房。居所採光良好且環境乾淨，
    物品大多歸置整齊，丙○○、丁○○書包堆置客廳一角，書
    房有丙○○、丁○○各自書桌，書桌上有許多書籍，環境安
    寧，丙○○、丁○○房間有2張單人床、衣櫃、梳妝台，床
    上有絨毛玩具，環境及寢具均乾淨，佈置溫馨。
  3.生活狀況及素行：被上訴人表示，其任職父親公司業務專員
    一職，月休8天，工作內容為回答客戶業務詢問，有時會外
    勤，但不常加班，若加班可於晚上7時下班。
  4.照顧兒少經驗及互動情形：被上訴人表示，丙○○、丁○○
    曾給祖父母照顧，被上訴人每週南下探視之。上訴人家人都
    會罵髒話，故丙○○、丁○○在3歲前會用髒話互罵，祖母
    甚會獎勵之。嗣後被上訴人陸續接其同住迄今，漸漸教導丙
    ○○、丁○○長幼有序概念，並做任何事情均需告知被上訴
    人，被上訴人假日會帶丙○○、丁○○去書店看書、看DVD
    ，被上訴人會陪同觀看並解釋之，被上訴人亦提前送丙○○
    、丁○○上幼幼班接受社會規範及學習生活自理等。丙○○
    、丁○○表示上訴人只有一次陪其過生日、買一次禮物，丙
    ○○、丁○○生病都是被上訴人帶其就醫，上訴人都在大陸
    上班，以前會打電話回家，之後就沒打了，上訴人與丙○○
    、丁○○甚少往來，亦少陪丙○○、丁○○玩，但丙○○、
    丁○○並不寂寞，因為被上訴人會帶丙○○、丁○○出去走
    走。丙○○、丁○○說謊時，上訴人會生氣，少打丙○○、
    丁○○，多用罰站處罰且會說處罰原因。
  5.監護動機：被上訴人表示，上訴人未照顧丙○○、丁○○，
    若與上訴人同住，丙○○、丁○○會至雲林祖父母或隨上訴
    人至大陸與另一家庭居住。
  6.兒少被監護之意願：丙○○、丁○○表示，其監護權願交由
    被上訴人任之，丙○○、丁○○喜歡被上訴人，上訴人壞，
    會惹被上訴人生氣。訪視期間，丙○○、丁○○在房間玩耍
    ，丙○○、丁○○偶而會下樓詢問被上訴人可否吃餅乾及看
    電視，被上訴人陳述不可看電視原因後，丙○○、丁○○則
    上樓玩耍。訪員單獨與丙○○、丁○○訪談時，丙○○、丁
○○會相互嘻鬧，丙○○、丁○○對於訪員問題會回答，表
    達語意及邏輯清晰。
  7.評估建議：被上訴人工作穩定，然因保險支出佔總支出最大
    部分，故收支失衡，然因外祖父母會協助負擔被上訴人部分
    開銷，故雖為失衡，但不影響案主們基本生活條件。被上訴
    人家人平日互動多，且因被上訴人家人均知曉其狀況，故外
    祖父母提供被上訴人工作機會及居所，對丙○○、丁○○們
    亦為友善且疼愛，家庭支持良好。居所環境案主們雖無擁有
    各自獨立生活環境，但其共寢一房不影響生活作息。被上訴
    人對丙○○、丁○○個性均為了解，雖丙○○、丁○○曾受
    學習環境影響而行為有偏差之狀況，然且其教育觀念開放且
    有原則且透過學校體系及被上訴人自身教導糾正丙○○、丁
    ○○壞習慣，被上訴人看待丙○○、丁○○為一個體，十分
    尊重丙○○、丁○○獨立性及獨特性，丙○○、丁○○亦願
    將其監護權交由被上訴人任之，對此宜請法官評估之。
  (四)上訴人則未接受訪視，亦有財團法人台北縣社會工作師公會
    函覆一份在卷可參（見原審卷第92頁）。惟依上訴人陳明其
    原在家族電子公司擔任副總經理，後來離職在其他電子公司
    擔任業務經理，月薪70,000元（見原審卷第90頁）。
  (五)本院綜合斟酌前述兩造子女之意願、兩造與子女之親子關係
    及生活狀況，以及兩造扶養未成年女之經濟能力，併審酌丙
    ○○現已10歲、丁○○已8歲，均為離襁褓之兒童，雖被上
    訴人經濟狀況有時緊迫，惟被上訴人親友支持系統較佳，且
    上訴人現因工作關係需在大陸工作而與丙○○、丁○○分離
    居住，未及被上訴人可直接照護子女等情，認兩造所生未成
    女權利義務之行使或負擔由被上訴人任之，較符合二名子女
    之利益，是被上訴人請求丙○○、丁○○由其監護，應予准
    許。上訴人雖抗辯稱被上訴人曾將丙○○、丁○○託證人辛
    ○○照顧云云，固經證人辛○○陳證在卷（見原審卷第123
    頁至第124頁）。惟被上訴人陳稱其係到台中出差找客戶，
    所以託辛○○帶丙○○、丁○○一個晚上等語，亦經辛○○
    證明在卷（見原審卷第124頁），上訴人據以指陳被上訴人
    不適任親權云云，無足可取。
六、又夫妻之一方，因判決離婚，雖非財產上之損害，亦得請求
    賠償相當之金額，民法第1056條第2項定有明文。又受害人
    因離婚所受非財產上之損害，包括受害人因離婚所受之精神
    上痛苦，如何之數額始屬相當，則應按所受痛苦程度，參酌
    婚姻之存續期間、年齡、兩造、身分、地位、資力及其他一
    切情事為定之。查，兩造結婚已逾11年，上訴人僅因兩造不
    睦，即對被上訴人施以辱罵，無視被上訴人之人格尊嚴，上
    訴人與大陸女子戊○○間有不正當、曖昧關係，且對被上訴
    人提出刑事告訴，並自96年農曆年後，兩造迄今分居已逾1
    年之久，其間雙方亦無互動，夫妻應存之基本生活及相互扶
    持、誠摯相愛之對待義務，早已創傷殆盡，客觀上亦已因該
    上情而足以破壞該婚姻共同生活，而達於難以繼續維持婚姻
    之重大事由。本件判決離婚事由婚姻發生嚴重破綻，係因上
    訴人之前揭行徑所致，並於該婚姻生活之相互尊重及維繫遭
    受重大之創傷及對婚姻互信尊重之欠缺與薄弱，被上訴人實
    受有精神上痛苦甚明，斟酌上訴人自陳現擔任業務經理之工
    作，月入約70,000元，被上訴人為業務專員，月入約60,000
    元（見原審卷第90頁），及上訴人95年利息及薪資所得約31
    5,846元，94年投資所得約190,500元，被上訴人95年利息及
    薪資所得約405,074元，94年投資所得約3,898,360元，有兩
    造稅務電子閘門財產所得調件明細表在卷可參（見原審卷第
    44頁至第61頁），原審審酌被上訴人因離婚所受之痛苦，及
    兩造上揭之身分、地位、資力及其他一切情況，酌定被上訴
    人請求非財產上損害300,000元，堪稱合理適當，應予准許。
七、綜上所述，被上訴人主張兩造婚姻已出現重大破綻而難以維
    持，應可採信。從而被上訴人依民法第1052條第2項規定請
    求判決離婚，兩造所生二名女兒丙○○、丁○○權利義務之
    行使或負擔均由被上訴人任之，暨請求因離婚所受之非財產
    上損害300,000元，為有理由，應予准許。原審為上揭判決
    ，要無不合，上訴意旨指摘原判決此部分不當，請求廢棄，
    為無理由，應予駁回。
八、本件事證已明，兩造其餘攻擊防禦方法及未經援用之證據，
    經本院審酌後，核與本件之結論，不生影響，爰不一一贅述
    ，附此敘明。
九、據上論結，本件上訴為無理由，依民事訴訟法第449條第1項
    、第78條，判決如主文。
中    華    民    國    97    年    9     月    23    日
                    民事第十一庭
                        審判長法  官  鄭雅萍
                              法  官  詹文馨
                              法  官  蘇芹英
正本係照原本作成。
如不服本判決，應於收受送達後20日內向本院提出上訴書狀，其
未表明上訴理由者，應於提出上訴後20日內向本院補提理由書狀
（均須按他造當事人之人數附繕本）上訴時應提出委任律師或具
有律師資格之人之委任狀；委任有律師資格者，另應附具律師資
格證書及釋明委任人與受任人有民事訴訟法第466條之1第1項但
書或第2項（詳附註）所定關係之釋明文書影本。
中    華    民    國    97    年    9     月    23    日
                              書記官  林初枝
附註：
民事訴訟法第466條之1（第1項、第2項）：
對於第二審判決上訴，上訴人應委任律師為訴訟代理人。但上訴
人或其他法定代理人具有律師資格者，不在此限。
上訴人之配偶、三親等內之血親、二親等內之姻親，或上訴人為
法人、中央或地方機關時，其所屬專任人員具有律師資格並經法
院認為適當者，亦得為第三審訴訟代理人。


司法院資訊處製作；財團法人民間司法改革基金會備份。
